【裁判字號】    92,上易,544
【裁判日期】    920930
【裁判案由】    清償債務
【裁判全文】
臺灣高等法院民事判決                            九十二年度上易字第五四四號
  上  訴  人  添進裕機械股份有限公司
  法定代理人  蕭政男
  訴訟代理人  楊揚律師
  被  上訴人  甲○○
  訴訟代理人  朱子慶律師
  複  代理人  林雅君律師
右當事人間，因請求清償債務事件，上訴人對於中華民國九十二年四月二日臺灣士林
地方法院九十一年度訴字第七０一號第一審判決，提起上訴，經本院於九十二年九月
二十三日言詞辯論終結，判決如左：
    主      文
上訴駁回。
第二審訴訟費用由上訴人負擔。
    事實及理由
一、上訴人起訴主張：被上訴人於八十一年七月六日向上訴人公司借款新臺幣 (以下
    同) 六十萬元，而收受上訴人公司所簽發同期日、同面額之0000000號本
    票(非支票)乙紙，業經提示兌現，惟迄未清償，為此，依民法第四百七十八條之
    規定，求為命被上訴人加計利息返還借款之判決。並聲明：(一)原判決廢棄。(
    二) 被上訴人應給付上訴人六十萬元並自起訴狀繕本送達翌日起至清償日止，按
    週年利率百分之五計算之利息。(三)第一、二審訴訟費用由被上訴人負擔。
二、被上訴人則以：上訴人公司為原負責人蕭添進所創設之家族公司，總經理為蕭敏
    之叔父) ，公司營運績效良好，紅利、績效獎金優渥，被上訴人兄弟亦分別任職
    於公司，民國八十一年間叔父們體卹被上訴人兄弟擠處一屋，為協助被上訴人兄
    弟居住擁擠現象，商議由被上訴人兄弟自行覓屋承購，由叔父們共同濟助部分房
    價，乃由公司簽發面額六十萬元本票交付被上訴人支付房價，被上訴人並未向上
    訴人公司借貸等語，資為抗辯；並聲明：(一)上訴駁回。(二)第二審訴訟費用由
    上訴人負擔。
三、上訴人主張被上訴人於八十一年七月六日收受上訴人公司所簽發前揭本票乙紙，
    業經提示兌現之事實，並不爭執，且有上訴人提出轉帳傳票影本(原審卷第八頁)
    、第一商業銀行桃園分行九十一年九月二十五日一桃字第二二八號函及附件 (本
    票)影本 (原審卷第三四、三五頁)附卷足憑；上訴人主張之上開事實，應堪信為
    真實。
四、按：當事人主張有利於己之事實者，就其事實有舉證之責任。民事訴訟法第二百
    七十七條前段定有明文。又：請求履行債務之訴，除被告自認原告所主張債權發
    生原因之事實外，應先由原告就其主張此項事實，負舉證之責任，必須證明其為
    真實後，被告於其抗辯事實，始應負證明之責任，此為舉證責任分擔之原則。被
    上訴人主張上訴人向其借用訟爭款項之事實，既為上訴人所否認，依舉證責任分
    配之原則，應由被上訴人就此利己事實，先負舉證之責任，倘不能證明時，則上
    訴人就其抗辯之事實，已毋庸舉證，而支票為文義證券及無因證券，支票上權利
    係依支票文義而發生，與其基礎之原因關係各自獨立，支票上權利之行使不以其
    原因關係存在為前提，尚難因被上訴人執有上訴人簽發或背書之支票，即得證明
    其所主張之原因關係為存在。有最高法院四十三年度臺上字第三七七號判例、七
    十年度臺上字第二八九八號裁判意旨，足資參照。本件上訴人以被上訴人收受上
    訴人公司所簽發前揭本票，經提示兌領，且轉帳傳票上有「借甲○○」字樣之記
    載，而主張被上訴人有向上訴人公司借款之事實；惟本票為文義證券及無因證券
    ，本票上之權利依本票文義而發生，與其基礎之原因關係各自獨立，本票上權利
    之行使，不以其原因關係存在為前提；被上訴人對於持有上訴人公司所簽發前揭
    本票經提示兌領之事實，固不爭執，但就上訴人所主張被上訴人向上訴人公司借
    款之事實，予以否認，依前揭法條規定、最高法院判例、裁判意旨，應由上訴人
    就其主張被上訴人收受本票之基礎原因關係為借款之事實，負舉證之責任。經查
    ：
(一)上訴人所提出轉帳傳票除於借方摘要欄「借甲○○」、金額欄「六十萬元」，貸
    方摘要欄「八十一年七月六日、000000-0000000」、金額欄「六十萬元、甲○○
    (簽名)」等之記載外，其餘「製單」、「登帳」、「出納」、「覆核」、「會計
    」、「核准」各欄均屬空白，別無其他足以辨識「貸與人」為上訴人公司、「借
    用人」為被上訴人等之具體文義；由轉帳傳票上所載之字義，不足以證明上訴人
    公司確有出借六十萬元予被上訴人之合意。
(二)轉帳傳票上，貸方金額欄，確有被上訴人簽名之事實，固為被上訴人所不爭執，
    且經證人即當時製作轉帳傳票之上訴人公司會計許秀桂結證屬實（原審卷第一二
    一頁）。惟證人許秀桂又結證稱：「(原證傳票是否係正式之傳票？)，不是，正
    式之單據會有公司之抬頭及主管之簽章」(同卷第一二三頁)、「．．．當時是由
    我開公司的票交給甲○○。交給甲○○當時我隨手寫了原證傳票，是為了證明我
    確實把支票交給甲○○」（同卷第一二一頁）。由此證言，轉帳傳票為證人許秀
    桂確有將上訴人公司所簽發之前揭本票，交付被上訴人之書面證據，並不足以為
    被上訴人收受本票，係向上訴人公司借款之證明。
(三)再徵諸證人許秀桂結證稱：「傳票是我寫的，老闆說是要給甲○○買房子用的。
    」、「(老闆是誰？)時間太久了，我有四個老闆，到底是那一個老闆已不記得了
    」、「(所謂要給甲○○買房子用的是何意？是借款還是其它？)我感覺老闆說是
    要送給他買房子的。」、「(既然是送，為何傳票上記載為借？)老闆處理事務是
    以公司的身分說要給甲○○的．．．」、「(當初為何寫一借字？)已經不記得了
    ，可是可以確定這筆錢是要給甲○○的。」、「(為何只給甲○○買房子？)這件
    事是甲○○四個兄弟都有。」、「(老闆有明確指示此筆款項送給甲○○？)有。
    」、「 (老闆送錢給被告等人買房子，當時公司之同事是否知情，有何反應？）
    公司大部分同事均知情，且很羨慕。」、「(有何要補充？)我沒想到十幾年後公
    司要向被告兄弟要這筆錢，我知道幾個老闆現在在吵架。」等語（原審卷第一二
    ○至第一二四頁)，核與證人蕭敏男證稱：「 (可否敘述六十萬元之緣由？)原告
    公司是我們蕭家的家族企業（董事長蕭添進、總經理蕭敏男、廠長蕭金龍、採購
    經理蕭政男均係兄弟）我是總經理，實際上業務均由我經營。從民國五十幾年經
    營迄於今年（九十一年）一月．．．甲○○是二哥蕭添和的兒子，蕭添和很早過
    世，他的四名兒子均在原告公司上班。」、「(提示支票)這是當初給被告甲○○
    買房子的，因為我二哥過世的早，當時公司營運又有賺錢，所以出資讓他們買房
    子，他們四兄弟公司都獲有補助，公司以他們四人自行尋找房子之頭期款補助，
    有些是四十五萬元，有些是六十萬元。」、「 (公司的錢如何能私相收受？) 補
    助款係我處理的，當初沒這麼多現金，先開公司的票，等到期日屆至時，由我們
    兄弟存入現金。」、「(兄弟如何分攤這補助款？)有進帳就分紅，分紅時就先扣
    補助款，餘額再分。」等語及證人即當時上訴人公司財務陳寶秀證稱：「 (提示
    轉帳傳票) 非我寫的，是會計寫的，我管財務。當初四兄弟共同經營公司，但蕭
    添和早逝，蕭添進主動向甲○○等兄弟提出由他們找房子，再由叔叔們補貼一些
    錢。這件事是蕭添進親自告訴我的。甲○○等人看好房子後，向蕭添進要求補助
    ，蕭添進說先從公司開票支付給建設公司，金額有些是六十萬元，有些是四十五
    萬元．．．錢是由每年度老闆所報之獎金中平均扣減後支付．．．」等語 (原審
    卷第八三頁 )尚屬相符，且證人蕭金龍亦證稱：「．．．因為是四兄弟說好借錢
    給他們買房子後才指示陳寶秀開票。」(原審卷第八一頁)，堪認被上訴人之收受
    上訴人公司所簽發之本票，係證人蕭金龍等兄弟指示上訴人公司財務、會計簽發
    、交付予被上訴人，亦非足以為被上訴人收受上訴人公司所簽發之本票係向上訴
    人公司借款之證明。
(四)上訴人公司原任廠長蕭金龍、原任董事長蕭添進分別於原審、及本院準備程序期
    日到場雖證稱：「是被告向原告公司借錢買房子的．．．」(原審卷第八○頁)、
    「我當時是添進裕公司的董事長，我記得是當時他買房子錢不夠，我認為是向公
    司借來買房子的，並非贈與給他的，當時財務是總經理負責的，我只負責業務。
    」等語 (本院卷第一○二頁)，惟證人蕭添進於受命法官問：「誰提出要向公司
    借錢的？」，又證稱：「我不知道，當時四個兄弟我記得我同意要給蕭煌財 (
    被上訴人之兄弟)，甲○○等其他兄弟都是蕭敏男作主的，我沒有過問。」、「
    帳我很少過問，借款的事情我不清楚，我只負責業務。」等語 (本院卷第一○二
    、第一○三頁 )；而證人蕭敏男於本院準備程序期日到場證稱：「甲○○有四兄
    弟．．．他們要買房屋，我們兄弟都叫他們去看，我三哥蕭添進也叫他們去買後
    來他們要買房子，要繳交頭期款，這張票就是我們兄弟要給他們的，六十萬元就
    是要給他們的，由我們四個兄弟負擔，當時這間公司能夠作主的只有我與蕭添進
    ，．．．」(本院卷第九九頁)及其於原審到場所為前述之證言，被上訴人收受上
    訴人公司所簽發前揭本票，為證人蕭敏男兄弟共同贈與票款金額六十萬元，至為
    明確。證人蕭添進於受命法官追問：「甲○○的部分你們四個兄弟是否確實討論
    過要送錢給他這樣的經過事實？」時，則又語帶玄機的證稱：「我憑良心說，甲
    ○○現在如果沒有在蕭敏男那裡工作的話這事情就不會發生了，這些錢在我們公
    司是小事。」(本院卷第一○三頁)等語，其所為「．．．我認為是向公司借來買
    房子的，並非贈與給他的．．．」，及證人蕭金龍於原審所為「．．．因為是四
    兄弟說好借錢給他們買房子．．．」等證言，尚難盡信，不足為憑。
(五)上訴人又提出訴外人傅安民、朱其武、黃明義所簽名之現金支出傳票上，「製單
    」、「登帳」、「出納」、「覆核」、「會計」、「核准」等欄，與被上訴人之
    轉帳傳票上，同無公司抬頭、主管之簽章，仍足以為訴外人傅安民、朱其武、黃
    明義有向上訴人公司借款之證明，而主張被上訴人確有向上訴人借款之事實；經
    查上訴人所提出訴外人傅安民、朱其武、黃明義所簽名之現金支出傳票上，「製
    單」、「登帳」、「出納」、「覆核」、「會計」、「核准」等欄，與被上訴人
    之轉帳傳票上，均無公司抬頭、主管簽章之事實，固屬不虛；惟訴外人傅安民、
    朱其武、黃明義所簽名之現金支出傳票上，尚有訴外人等分期清償、及每期清償
    數額之記載，上訴人又對於該等訴外人所借款項，已有全部清償、部分清償之事
    實不爭執；其中訴外人黃明義之借款係在七十七年七月十八日，且有每月扣款之
    記載，而被上訴人係於八十一年七月六日於轉帳傳票上簽名收受上訴人公司之前
    揭本票，竟無分期清償、或每期清償數額之記載，足徵被上訴人收受上訴人公司
    之前揭本票，有別於訴外人等借款之情形，自不待言。上訴人以此主張被上訴人
    有向上訴人公司借款，亦非可採。
五、綜合上開事證，無一足以為上訴人就其主張被上訴人收受本票之基礎原因關係，
    為借款事實之證明；上訴人依民法四百七十八條之規定，請求被上訴人給付六十
    萬元本息，即非有據，不應准許，原法院為其敗訴判決，並駁回其假執行之聲請
    ，經核尚無違誤，上訴意旨，仍持陳詞指摘原法院之判決不當，求予廢棄，非有
    理由，應予駁回。
六、本件事證已臻明確，兩造其他攻擊、防禦方法，及提出未援用之證據，經斟酌後
    認不影響判決基礎，無逐一論述必要，併此敘明。
據上論結，本件上訴為無理由，爰判決如主文。
中      華      民      國    九十二    年      九      月     三十    日
                              民事第十二庭
                                  審判長法  官  林  丁  寶
                                        法  官  林  恩  山
                                        法  官  陳  博  享
正本係照原本作成。
不得上訴。
中      華      民      國    九十二    年      十      月      二      日
                                        書記官  鄭  靜  如


司法院資訊處製作；財團法人民間司法改革基金會備份。
